---
title: "Bioinformática- GBI6"
author: "APELLIDO, Nombre"
date: "`r Sys.Date()`"
output:
  html_document:
    toc: yes
    toc_depth: 4
    highlight: espresso
    theme: paper
    toc_float:
      collapsed: no
      smooth_scroll: yes
  pdf_document:
    toc: yes
    toc_depth: '4'
subtitle: "EXAMEN FINAL - 2022II"
---

```{r setup, include=FALSE}
knitr::opts_chunk$set(echo = TRUE)
```


```{r echo = FALSE, results = 'asis'}
image = "https://www.ikiam.edu.ec/wp-content/uploads/2021/12/logo-ikiam-1.png"
cat(paste0('<center><img src="', image,  '"></center>')) 
```

## INDICACIONES

- Coloque su apellido y nombre en el campo `author`.

- Clone el repositorio de GitHub

- Cree un `Project` y enlace al repositorio clonado. 

- Resuelva lo solicitado. 

- Genere un reporte en formato `.html` o `.pdf`

## Librerías requeridas

- Asegúrese de que todas las librerías se cargan adecuadamente. Si es necesario instale las librerías utilizando el comando: 

```{r, eval=FALSE}
install.packages("packagename")
```

- En el caso de las librerías de Bioconductor requiere instalarlo usando la instrucción. 

```{r, eval=FALSE}
if (!require("BiocManager", quietly = TRUE))
    install.packages("BiocManager")
BiocManager::install(version = "3.16")
```

  - Luego debe instalar la paquetería de bioconductor, con la instrucción: 

```{r, eval=FALSE}
BiocManager::install("packagename")
```

- Si la librería está en desarrollo, debe tener la librería `devtools` y luego ejecutar: 

```{r, eval=FALSE}
devtools::install_github("kassambara/ggpubr")
```

**Las librerías requeridas en esta evaluación son**: 

```{r, warning=FALSE}

library(ggpmisc); library(ggplot2); library(plotly); library(palmerpenguins)
library(ggplot2); library(magrittr); library(ggpubr); 
library(tidyverse)
library(ComplexHeatmap); library(viridis)
#install.packages('dplyr')
```



# [4.0 PUNTOS] 1. Pingüinos de Palmer

La base de datos de esta pregunta contiene distintas mediciones para tres especies de pingüinos encontrados en el archipiélago de Palmer, en la Antártica. Estas tres especies son los Chinstrap, Gentoo y Adélie.

```{r echo = FALSE, results = 'asis'}
img1 = "https://bookdown.org/rodolfo_carvajal/apunte/figs/penguins.png"
cat(paste0('<center><img src="', img1,'"></center>')) 
```
```{r echo = FALSE, results = 'asis'}
img2 = "https://bookdown.org/rodolfo_carvajal/apunte/figs/culmen_depth.png"
cat(paste0('<center><img src="', img2,'"></center>')) 
```

Puede revisar los datos de los pingüinos utilizando la instrucción `str()` o `skim()`. 

```{r}
skimr::skim(penguins)
```

A continuación se muestra un ejemplo de análisis de la data de los pingüinos de Palmer: 

- En la figura `p1` se tiene un errorplot donde el largo del pico es evaluado por cada especie e internamente por sexo del ave. 

- En la figura `p2` se tiene un boxplot donde se compara el ancho del pico por cada especie. 

- En la figura `p3` se tiene una regresión lineal donde se mide el efecto de la longitud del pico sobre el ancho y se desagrega por especie(fila) e isla (columnas). 

- Finalmente la figura compuesta con las tres figuras anteriores en una estrucutura: 

```{r echo = FALSE, results = 'asis'}
img3 = "result/ejemplo1.png"
cat(paste0('<center><img src="', img3,'" width="200" height="200" alt=""></center>')) 
```


```{r pressure, echo=FALSE, warning=FALSE, fig.height=8}
## Read dataset Palmer Penguins
pinguinos = penguins
pinguinos <- na.omit(pinguinos)

## Jitter plot + boxplot

p1 = ggerrorplot(pinguinos, x = "species", y = "bill_length_mm", color = "sex", 
                 error.plot = "errorbar", width = 0.2, 
                 position = position_dodge(0.5)) +
  geom_jitter(position = position_jitter(seed = 2021, width = 0.2), size = 0.6, alpha = 0.25) + 
  xlab("Especies") + ylab("Longitud de pico (mm)") +
  scale_y_continuous(limits = c(30, 60)) +
  theme_bw() + theme(text = element_text(size=12), legend.position="none") 
p1

p2 = ggboxplot(pinguinos, x = "species", y = "bill_depth_mm",
               color = "species", lwd=1.5, shape = "species") +
  geom_jitter(position = position_jitter(seed = 2021, width = 0.2), size = 0.6, alpha = 0.25) + 
  xlab("Especies") + ylab("Ancho de pico (mm)") +
  scale_y_continuous(limits = c(10, 20)) +
  theme_bw() + theme(text = element_text(size=12), legend.position="none") 


p3 = ggplot(pinguinos, aes(x=bill_length_mm, y = bill_depth_mm, color=factor(species))) + 
  scale_x_log10() + scale_y_log10() +
  geom_point(size=0.5, alpha=0.5) + geom_smooth(method = "lm", se = FALSE, na.rm = TRUE) +
  facet_grid(factor(species)~factor(island)) + theme_classic() + theme(legend.position = "none") +
  stat_poly_eq(coef.digits = 2,use_label(c("eq", "adj.R2")), formula = y ~ poly(x,1, raw = TRUE), 
               label.x.npc = 0.9, label.y.npc = 1.0, cex=3) +
  labs(x = "Ancho de pico [mm]", y = "Largo de pico [mm]")

ggarrange(p3, ggarrange(p1, p2, labels =c("b", "c"), nrow=2), 
          labels = "a", ncol=2)


```

### [1.0 punto] 1.1. Interprete lo que se muestra en la figura anterior
En la grafica a, indica la disperción de puntos entre especies y tamaño de la profundidad de del pico, ademas indica una regresion lineal y la ecuación de la grafica. En la grafica b,indica la dispercion en la profundidad de pico para cada una de las especies.
En la grafica c, indica la disperción de medias que existen entre las tres especies de pinguinos en la profundidad de pico.


### [3.0 puntos] 1.2. Genere dos gráficas `p4` y `p5`donde: 

- `p4` es una regresión de `x: body_mass_g` y `y: flipper_length_mm`, que tiene inserto la ecuación de la regresión y el $R^2$. Asimismo tiene una coloración por sexo, y una separación por sexo e isla. 

- `p5` tiene un correlation plot de las variables numéricas de longitud de pico, ancho de pico, longitud de aleta y masa corporal. La figura tiene  que tener la apariencia de la imagen de abajo, este se encuentra resuelto en la  página de [ggcorrplot](http://www.sthda.com/english/wiki/ggcorrplot-visualization-of-a-correlation-matrix-using-ggplot2). 

```{r echo = FALSE, results = 'asis'}
img4 = "http://www.sthda.com/sthda/RDoc/figure/ggplot2/ggcorrplot-demo-ggcorrplot-7.png"
cat(paste0('<center><img src="', img4,'" width="400" height="400" alt=""></center>')) 
```

- Realice una composición de figuras que se indica en la figura de abajo e interprete.

```{r echo = FALSE, results = 'asis'}
img4 = "result/ejercicio1.png"
cat(paste0('<center><img src="', img4,'" width="200" height="200" alt=""></center>')) 
```


```{r p1.1, echo=TRUE, warning=FALSE, fig.height=8}
# Escriba aquí su código
#install.packages("ggcorrplot")
library(ggcorrplot)
formula =y ~ x
p4=ggplot(pinguinos, aes(x = body_mass_g, y = flipper_length_mm, color = sex)) +
  geom_point() +
  geom_smooth(method = "lm", se = FALSE) +
  stat_poly_eq(aes(label = paste(stat(adj.rr.label), stat(eq.label), sep = "*\", \"*")),
               formula = y ~ x, parse = TRUE, size = 4) +
  facet_grid(.~island) +
  labs(x = "Body mass (g)", y = "Flipper length (mm)", color = "Sex") +
  theme_minimal()
p4

##
data = pinguinos %>% select('body_mass_g','flipper_length_mm','bill_depth_mm','bill_length_mm')
corr= cor(data)
p5 = ggcorrplot(corr, hc.order = TRUE, type = "lower",
   lab = TRUE)
p5

ggarrange(ggarrange(p3,p5,labels = c("a","e"),nrow = 2), ggarrange(p1,p2,p4, labels =c("b", "c","d"),nrow=3))


         

```

**INTERPRETACIÓN**
Se puede diferenciar los valores de correlacion que tienen entre los parametros asignados, se evidencia con el color rojo la mayor correlacion y de azul la menor, a su vez indican valores.

# [4.0 PUNTOS] 2. MAPAS DE CALOR DE EXPRESIÓN GÉNICA

Los datos de expresión de genes son extensos, hay una gran cantidad de genes y asimismo una gran cantidad de muestras de tejidos o lineas celulares. En este ejemplo se desea ver el nivel de relación de las muestras de diferentes tipos de tejidos en base a las cuantificaciones de niveles de expresión genética. La data ejemplo es sintética, y están guardadas en forma de tablas y se cargan con la función `load('nombre.RData')`. Está basado en [Simple guide to heatmaps](https://davemcg.github.io/post/simple-heatmaps-with-complexheatmaps/).

```{r}
load('data/expression.Rdata') # carga la tabla de expression
load('data/metadata.Rdata')
str(expression)
```

Esta data indica el nivel de expressión de los genes (filas) en cada muestra de células (columnas).

```{r}
# El procesamiento es:
# 1. seleccionar solamente las muestras select()
# 2. transponer t()
# 3. calcula las distancias encluideanas basado en las medidas dis()
# 4. hacer que se vuelva una matriz de tipo dataframe
expr_dist <- expression %>% select(-Gene, -var) %>% 
  t() %>% 
  dist() %>% 
  as.matrix() %>% data.frame() 
dim(expr_dist)
```

Se realiza un gráfico de mapa de calor preliminar que permite tener un primer vistazo del nivel de relación entre cada una de las muestras en base a la distancia euclideana. 

```{r}
Heatmap(expr_dist)
```

Usualmente lo que se desea es saber si las muestras vienen de diferentes tejidos

```{r}
metadata_heatmap <- metadata  %>% 
  mutate(sample = paste0('X', sample)) %>% # nombres de muestras
  filter(sample %in% colnames(expr_dist)) %>% 
  dplyr::select(sample, treatment_hours, serum) %>% 
  mutate(sample=factor(sample, levels=colnames(expr_dist))) %>% 
  arrange(sample) %>%  unique() 

ha_column = HeatmapAnnotation(df = data.frame(Tiempo = metadata_heatmap$treatment_hours,
                                              Suero = metadata_heatmap$serum), 
                              col = list(Serum = c("HS" =  magma(20)[2], "HIHS" = magma(20)[3]),
                                         Time = c("24" = magma(20)[14], "48" = magma(20)[12])))

# Mapa de calor anotado en la parte superior
Heatmap(expr_dist,  col=viridis(10), 
        name = 'Distancias', top_annotation = ha_column, )
```

## [1.0 punto] 2.1. Interpretación del Mapa de calor

Realice una descripción de lo que observa en el mapa de calor considerando: 

- las intensidades de color de las distancias, indican las distancias, es decir entre un color mas oscuro indica una distancia mas corta que las que tienen colores claros

- el tiempo de exposición al tratamiento indica el tiempo cuanto se tarde en llegar ciertas concentraciones

- el tipo de suero, la cantidad o el suero que mas beneficia o satisface

**INTERPRETACIÓN:** 



## [3.0 puntos] 2.2. Mapa de calor artritis reumatoide. 

Realice la réplica e interpretación de los niveles de expresión génica en muestras de personas que sufren de artritits reumatoide; que se muestra en la sección 5 de la página [A simple tutorial for a complex ComplexHeatmap](https://github.com/kevinblighe/E-MTAB-6141) y que se basa en el artículo [Volume 28, Issue 9, 27 August 2019, Pages 2455-2470.e5](https://www.sciencedirect.com/science/article/pii/S2211124719310071?via%3Dihub).

```{r, warning=FALSE}
require(RColorBrewer); require(ComplexHeatmap); require(circlize); 
require(digest); require(cluster)
```


Aquí se carga los datos `EMTAB6141.rdata` que se requiere para este ejercicio. Requieres usar: 

- `'mat.tsv'`

- `'metadata.tsv'`

- `'sig_genes.list'`

```{r}

  tmpfile <- tempfile()
  download.file('https://github.com/kevinblighe/E-MTAB-6141/raw/master/rdata/mat.tsv',
    tmpfile, method = 'auto')
  mat <- read.table(tmpfile, sep = '\t', row.names = 1,
    header = TRUE, stringsAsFactors = FALSE)

  tmpfile <- tempfile()
  download.file('https://github.com/kevinblighe/E-MTAB-6141/raw/master/rdata/metadata.tsv',
    tmpfile, method = 'auto')
  metadata <- read.table(tmpfile, sep = '\t', row.names = 1,
    header = TRUE, stringsAsFactors = FALSE)

  tmpfile <- tempfile()
  download.file('https://github.com/kevinblighe/E-MTAB-6141/raw/master/rdata/sig_genes.list',
    tmpfile, method = 'auto')
  sig_genes <- read.table(tmpfile, sep = '\t',
    header = FALSE, stringsAsFactors = FALSE)[,1]
```

En la siguiente celda de código, realice la réplica del mapa de calor que se encuentra a la izquierda (`hmap1`) de esta figura: 

```{r echo = FALSE, results = 'asis'}
img5 = "https://github.com/kevinblighe/E-MTAB-6141/raw/master/README_files/figure-gfm/clusterheatmap_fig2-1.png"
cat(paste0('<center><img src="', img5,'" width="700" height="700" alt=""></center>')) 
```
```{r}
# Escriba aquí sus códigos
heat <- t(scale(t(mat)))
myCol <- colorRampPalette(c('royalblue', 'white', 'red3'))(100)
  myBreaks <- seq(-1.5, 1.5, length.out = 100)

  hmap1 <- Heatmap(heat,

    name = 'Gene Z-score',

    col = colorRamp2(myBreaks, myCol),

    heatmap_legend_param = list(
      color_bar = 'continuous',
      legend_direction = 'horizontal',
      legend_width = unit(8, 'cm'),
      legend_height = unit(5.0, 'cm'),
      title_position = 'topcenter',
      title_gp=gpar(fontsize = 30, fontface = 'bold'),
      labels_gp=gpar(fontsize = 24, fontface = 'bold')),

    cluster_rows = TRUE,
    show_row_dend = TRUE,
    row_title = 'Statistically significant genes',
    row_title_side = 'left',
    row_title_gp = gpar(fontsize = 30,  fontface = 'bold'),
    row_title_rot = 90,
    show_row_names = FALSE,
    row_names_gp = gpar(fontsize = 11, fontface = 'bold'),
    row_names_side = 'left',
    row_dend_width = unit(25,'mm'),

    cluster_columns = TRUE,
    show_column_dend = TRUE,
    column_title = 'Samples',
    column_title_side = 'bottom',
    column_title_gp = gpar(fontsize = 30, fontface = 'bold'),
    column_title_rot = 0,
    show_column_names = FALSE,
    column_names_gp = gpar(fontsize = 8, fontface = 'bold'),
    column_names_max_height = unit(10, 'cm'),
    column_dend_height = unit(25,'mm'),

    clustering_distance_columns = function(x) as.dist(1 - cor(t(x))),
    clustering_method_columns = 'ward.D2',
    clustering_distance_rows = function(x) as.dist(1 - cor(t(x))),
    clustering_method_rows = 'ward.D2')
hmap1

```

**INTERPRETACIÓN:**


# [2 PUNTOS] REPOSITORIO GITHUB

Su repositorio de GitHub debe tener al menos los sigueites elementos: 

- Haber sido ``clonado` del repositorio del profesor.

- Haber sido enlazado a un repositorio local (`Project`) generado en RStudio.

- Tener el archivos .Rmd 

- Tener el archivo .HTML del examen (**MANDATORIO PARA CALIFICAR**).

- Tener al menos 3 controles de la versión.

- Tener un README.md con: 

  - información personal, 
  
  - información del equipo, 
  
  - los programas y paquetes utilizados, y sus respectivas versiones
